臺灣高等法院刑事判決                 
 
                                   89年度上訴字第853號
上  訴  人  臺灣桃園地方法院檢察署檢察官
上  訴  人
即  被  告  張連勝  
                       
                       
選任辯護人  黃秋田律師
上  訴  人
即  被  告  陳進亮  
　　
   
　　　　　　　　　　　　
指定辯護人  楊  揚律師
右上訴人因被告殺人未遂等案件，不服臺灣桃園地方法院八十八
年度訴字第二四四號，中華民國八十八年十二月三十一日第一審
判決（起訴案號：臺灣桃園地方法院檢察署八十七年度偵字第一
○三七六、一八三三三號）提起上訴，本院判決如左：
    主  文
原判決撤銷。
陳進亮因過失致人於死，處有期徒刑壹年陸月。
張連勝無罪。
    事  實
一、陳進亮與王○世係鄰居關係，於民國（下同）八十七年七月
    五日二十二時三十分至二十三時許，陳進亮與王○世、張連
    勝三人乘坐張連勝所有之小漁船（水庫中捕魚所用之小船）
    ，在石門水庫仙島旁六十公尺處飲酒，三人皆已醉酒，酒意
    已酣，陳進亮遂向王○世質以：「為何於八十七年六月底，
    在張連勝家中拿蛇龜嚇伊。」等語，雙方因口角發生爭執，
    進而拉扯；陳進亮應注意並能注意在小船上爭吵拉扯有掉落
    水中之危險，卻不注意將王○世推落水庫中，陳進亮、張連
    勝見狀遂合力欲將王○世從水中拉至船上，然王○世落水後逕
    自朝岸邊游去，陳進亮亦應注意推人落水後倘未適時加以救
    援足使人發生溺斃之危險，在未確知王○世於泥醉之下，是
    否安全無虞返回岸邊之際應保持隨時救援之準備，以防止溺
    斃危險之發生，且依當時狀況並無不能注意之情事，竟疏未
    注意於未確知王○世是否安全無虞返回岸邊之際，率與張連
    勝將該小船駛往岸邊離去，王○世終因酒後落水體力不濟窒
    息而死。
二、案經桃園縣警察局大溪分局報請台灣桃園地方法院檢察署檢
    察官相驗後偵查起訴。
    理  由
壹、有罪部分（陳進亮部分）：
一、訊據上訴人即被告陳明亮固坦承於右揭時、地與被害人王○
    世飲酒，後王○世掉落水庫中之事實，惟矢口否認有公訴人
    所指殺人未遂之犯行，辯稱：當時沒有發生糾紛，伊亦未責
    問王○世，因為王○世當時前後走動，船比較窄，重心不穩，
    而自己滑落水中，王○世落水後繞著船游泳，伊與張連勝有
    拉他，但王○世把我們踢開，就自己游，我們當時大約等了
    七到十分鐘，因為看到王○世往岸邊游泳，且當時有其他小
    船經過，而我們當時沒有帶燈具，所以才離開，是王○世不
    配合才會發生意外，而且王○世有可能被其他經過小船撞擊
    而致溺斃云云。
二、經查：
  ㈠右揭事實，業據被告陳進亮於警訊中供述：「..... 聊天之
    時，我向王○世說：『你為何在六月底在我表哥（即張連勝）
    家中拿蛇龜嚇我，並打擾我睡眠』等語，之後我與王某就發
    生口角、拉扯，在發生當時，我就用力推王○世落船下水，
    我推了王某下水後，是感覺到他有游泳到岸上，但是我沒有
    親眼看到王○世上岸，然後我就與表哥（即張連勝）駕船返
    家不理會王某了。..... 當時我有喝酒，我是不小心動手推
    他下水，對死者感到抱歉，希望法官能原諒我，從輕發落。
    」等語（見八十七年七月十日下午二時警訊筆錄），核與其
    於偵查中所供承：「當時我們三人喝米酒，中途因喝醉，我
    與王○世發生口角，並說『為何在六月底，於張連勝家用蛇龜
    嚇我，並打擾我睡眠』，說完即用手推他下水，..... 當我
    推他下水後，我們有拉他，而船距離岸邊有二十公尺，我以
    為他會游到對岸，又未看到他，所以就開船回表哥的家」等
    語相符（見檢察官八十七年七月十日下午五
    時偵查筆錄），而被告陳進亮於原審訊問時亦坦承是其推落
    王○世下水等情（見原審卷第八十九頁背面）。又被害人王○
    世若係因前後走動重心不穩而落水，則船上共乘三人，小船
    應當翻覆，而其餘二人何又安然無恙，要無斯理。是被告陳
    進亮辯稱：因為王○世當時前後走動，船比較窄，重心不穩
    ，而自己滑落水中云云，應為事後卸責之詞，不足採信。
  ㈡又被告陳進亮辯稱：當時有其他小船經過，王○世有可能被其
    他經過小船撞擊而致溺斃云云。惟被告前後供述他船者一以
    係張連勝之船，一以係夜歸未點燈之他船，嗣稱是王○良之
    船（見被告八十八年四月二日所舉辯護狀所載與被告張連勝
    原審所為供述迥異，見原審八十八年四月二日訊問筆錄，及
    本院上訴理由狀所載），所陳反覆，所辯要係無稽，又台灣
    桃園地方法院檢察署驗斷書就被害人傷勢雖記載：後腦疑受
    創等語，此有該署驗斷書附卷（見相驗卷附）可稽，惟經相
    關之解剖及勘驗屍體結果，並未發現有挫傷、擦傷、壓痕即
    銳器傷，依式剖開後，無骨折或挫傷..... 解剖結果發現死
    者生前喝了不少酒，係因生前落水窒息致死。但未發現致命
    外傷或鈍器傷等語，此有法務部法醫研究所（87）法醫所醫
    鑑字第○七○二號鑑定書附卷（見相驗卷附）可稽，是被害人
    王○世應無遭受船隻撞擊之情事，足徵被告陳明亮辯稱：被
    害人係為經過之小船撞擊身亡一節，與事實不符，洵無足取
    。至證人陳○火於本院八十九年三月三十一日訊問時證稱：
    張○龍當天去伊店裡說，那天晚上他在那邊釣魚，有看到被
    告及被害人他們在喝酒划拳，但沒有吵架，他只有釣到晚上
    十二點左右，當時有好幾艘船進出，有一艘船開來時，覺得
    有撞到東西，後來釣完就走了等語，惟張○龍前經原審於八
    十八年四月二十三日訊問時陳述以：「（七月五日晚上有無
    在那捉魚？）幾號我不知道，隔天早上才聽說，我在對面岸
    ，什麼都沒看到。也沒看到張連勝、陳進亮和他人喝酒；（
    那你怎麼說有人從船上站起來？）我沒看到，我人在岸上，
    晚上又看不到。（晚上十點半左右有無船進出？在何位置？
    ）我在仙島對面，沒注意到。」等語，是已經明確陳述其本
    身並無親身親聞之經歷在卷，而證人黃○唯於原審證稱：「
    （張○龍事後有說什麼？）阿龍叫張連勝拿酒過來，張連勝
    沒有回答，之後有很多船出入；（張還有說什麼？）沒有，
    之後就離開了」等語（見原審八十八年五月二十一日訊問筆
    錄），是證人陳○火所述，核與事實不符，應為迴護被告之
    詞，不足採信。又證人張○祥於本院八十九年六月十六日訊
    問時證稱：八十七年七月七日發現浮屍，那時王○良因有放
    網，且比較忙，王○良有叫伊去拉網，七月八日時，伊有去
    拉網、放網，就在聲請調查證據狀附圖所示紅色位置那三處
    地方云云，惟被害人王○世應無遭受船隻撞擊之情形，已如
    上述，是縱王○良有於上述三處放網，亦不能證明被害人曾
    遭王○良駕駛之船隻撞擊，而採為對被告有利之認定。至於
    告訴補充狀陳稱：王○世應係為被告以船槳打死後方棄置水
    中者，惟與法醫研究所鑑驗報告所認被害人王○世係生前落
    水窒息致死者，二者迥異，均此陳明。
  ㈢又被害人王○世因酒後落水窒息致死，業經檢察官督同法醫師
    、檢驗員相驗無訛，有勘驗筆錄、台灣桃園地方法院相驗屍
    體證明書、驗斷書、法務部法醫研究所鑑定書及水庫現場照
    片、解剖屍體照片附卷（見相驗卷附）可稽，雖被告辯護意
    旨狀辯稱：被害人屍體解剖結果，體內僅有少數液體，而懷
    疑被害人係落水後休克致死，並非落水窒息致死云云，惟經
    本院就相關疑點函詢法務部法醫研究所結果，該所函覆略以
    ：死者王○世於八十七年七月五日晚上失蹤，七月七日下午
    被發現浮屍於水庫，七月八日初驗法醫勘驗時屍體已呈現高
    度腐敗，直到七月十五日才解剖。這類腐敗屍體常會有體液
    乾涸或滲透到組織外現象，與死後很快就解剖者的表現略有
    差異。而且在水中必然會吸入水至呼吸道，但不一定會吞入
    水至消化道，故溺死者胃中不一定有水。..... 水中休克常
    立即致死，此時心臟停止（而非窒息）造成死亡。但本案例
    死者的蝶竇中有水中微生物存在，應該是溺水窒息致死，而
    非水中休克致死等語，此有該所八十九年七月三日法醫所八
    九理字第一一一四號函附卷（見本院卷附）可稽，亦可證被
    害人王○世係生前落水窒息致死無疑。又辯護狀陳述以應有
    緊急避難之適用一節，惟查事證已詳如上述，核無緊急避難
    所具有之各該法律要件存在，自無適用之餘地。
  ㈣又被害人王○世當時已酒酣，醉意甚濃已達七、八分，已據被
    告陳進亮於原審訊問時供述明確。再依據一般生活經驗法則
    ，飲酒泥醉者，其反應及體力衡較一般常人為薄弱，且深夜
    落水，倘未適時加以救援足使人發生溺斃之危險，被告陳進
    亮因過失將王○世推落水中，誠屬自己行為所致生王○世死亡
    之危險，則具有防止結果發生之義務，在未確知王○世於泥
    醉之下，是否安全無虞返回岸邊之際應保持隨時救援之準備
    ，以防止溺斃危險之發生，且依當時狀況並無不能注意之情
    事，雖被害人落水後，被告陳進亮有與同案被告張連勝曾合
    力欲將被害人從水中拉至船上之事實，且無積極證據證明被
    告陳進亮主觀上對於被害人溺斃之結果，有不違其本意之不
    確定殺人故意。又據告訴人所陳，被害人王○世水性極佳，
    而依當時狀況，被害人落水後尚能獨自游泳，尚難認被告陳
    明亮對被害人已陷於無自救能力有所認識，且被告陳進亮與
    張連勝見被害人王○世落水曾合力欲將王○世從水中拉至船上
    ，被告陳進亮係見被害人已逕自游向岸邊，誤認被害人無救
    援之必要，亦難認有遺棄之故意，惟被告陳進亮於未確知王
    ○世是否安全無虞返回岸邊之際，疏未注意以防止溺斃危險
    之發生，率與張連勝將該小船駛往岸邊離去，其行為顯有過
    失，而被害人王○世終因酒後落水體力不濟窒息致死，被告
    陳進亮之過失與被害人王○世死亡間復有相當之因果關係，
    被告陳進亮所為辯解，顯係畏罪卸責之詞，不足採信。本件
    事證明確，被告陳進亮犯行堪予認定。
三、核被告陳進亮所為，係犯刑法第二百七十六條第一項之過失
    致人於死罪。被告陳進亮先前不注意將王○世推落水庫中之
    過失行為，及嗣後未注意在未確知王○世於泥醉之下，是否
    安全無虞返回岸邊之際應保持隨時救援之準備，以防止溺斃
    危險之發生之過失不作為，累積始構成被害人王○世落水窒
    息致死之結果，且其侵害者為同一法益，應認僅構成一過失
    致死罪。公訴人認被告陳進亮對於王○世不為救助之不作為
    另犯刑法第二百七十一條第二項之殺人未遂罪，且與張連勝
    對於殺人未遂有犯意聯絡及行為分擔，為共同正犯云云，容
    有誤會，惟其社會基本事實相同，起訴法條，應予變更。
四、原審認被告陳進亮行為係構成刑法第二百九十四條第二項前
    段之罪，尚有未洽，被告陳進亮上訴意旨否認犯罪；檢察官
    上訴意旨認被告陳進亮行為係基於殺人故意所為，雖均不足
    取，惟原判決此部份既有上開可議之處，自應由本院將原判
    決此部份撤銷改判。爰審酌被告陳進亮犯罪之動機、目的、
    手段，犯罪時所受之刺激、品性、生活狀況、智識程度、與
    被害人間之關係暨犯罪所生之損害，及犯罪後之態度等一切
    情狀，量處如主文第二項所示之刑。另現扣案之船槳一支，
    並無證據證明係犯罪所用之物，依法不得宣告沒收，附此敘
    明。
貳、無罪部分（被告張連勝部分）：
一、公訴意旨略以：被告張連勝與陳進亮、王○世係鄰居關係，
    於八十七年七月五日二十二時三十分至二十三時許，張連勝
    、陳進亮與王○世三人乘張連勝之漁船，在石門水庫仙島岸
    旁六十公尺之處喝酒聊天，席間三人皆有醉意，陳進亮質問
    王○世：「為何於八十七年六月底在張連勝家中拿蛇龜嚇伊
    。」雙方遂因此而起爭執，陳進亮本應注意並能注意在船上
    發生爭執有掉落水中之危險，卻不注意將王○世推落水中，
    張連勝、陳進亮見狀遂合力欲將王○世從水中拉至船上，然
    王○世卻向岸邊游去，此時張連勝與陳進亮，在未確定王○世
    是否游上岸前，對於王○世酒後落水具有死亡危險預見之情
    形下，基於不確定殺人故意之犯意聯絡，率然將船開往岸邊
    各自回家，對於王○世竟不為救助之行為，王○世因落水窒息
    而死。因認被告張連勝涉有刑法第二百七十一條第二項殺人
    未遂罪嫌云云。
二、按行為之處罰，以行為時之法律有明文規定者為限；又犯罪
    事實應依證據認定之，無證據不得推定其犯罪事實；又不能
    證明被告犯罪者，應諭知無罪之判決，刑法第一條，刑事訴
    訟法第一百五十四條、第三百零一條第一項分別定有明文。
    再消極的犯罪，必以行為人在法律上具有積極的作為義務為
    前提，此種作為義務，雖不限於明文規定，要必就法律之精
    神觀察，有此義務時，始能令負犯罪責任，此有最高法院三
    十一年度上字第二三二四號判例可資參照。
三、公訴人認被告張連勝犯有前開殺人未遂罪嫌，係以被告張連
    勝、陳進亮在警訊及偵查中供承不諱，核與證人黃○泉、張○
    祥所述情節大致相符，並有解剖勘驗筆錄一份在卷可稽，為
    其論據。惟訊據被告張連勝固坦承於右揭時、地與被害人王
    ○世飲酒，後王○世掉落水庫中之事實，惟堅決否認有殺人未
    遂之犯行，辯稱：當時喝酒的氣氛很好，沒有發生爭吵，離
    岸邊也很近，因為船很小、很窄，王○世當時前後走動，是
    他自己跌下水去的，我們當時有拉他，並勸他喝酒後游泳很
    危險，叫他上來，但他不聽，王○世會游泳，他把小船推開
    要自己游泳，我們當時在現場有待七到十分鐘，當時王○世
    還在游，游到距離岸邊七到十公尺處，當時有其他小船經過
    ，而我們當時沒有帶燈具，所以才離開等語。
四、經查：被告張連勝與同案被告陳進亮及被害人王○世三人乘
    坐張連勝所有之小漁船（水庫中捕魚所用之小船），在石門
    水庫仙島旁六十公尺處飲酒，三人皆已醉酒，酒意已酣，同
    案被告陳進亮遂向王○世質以：「為何於八十七年六月底，
    在張連勝家中拿蛇龜嚇伊。」等語，雙方因口角發生爭執，
    進而拉扯；同案被告陳進亮不注意將王○世推落水庫中，被
    告張連勝及同案被告陳進亮見狀遂合力欲將王○世從水中拉
    至船上，然王○世落水後逕自朝岸邊游去，同案被告陳進亮
    疏未注意於未確知王○世是否安全無虞返回岸邊之際，率與
    張連勝將該小船駛往岸邊離去，王○世終因酒後落水體力不
    濟窒息而死等情，已如上述。則被告張連勝既曾與同案被告
    陳進亮於被害人王○世落水後，合力欲將王○世從水中拉至船
    上等情事，且無積極證據證明被告陳進亮主觀上對於被害人
    溺斃之結果，有不違其本意之不確定殺人故意，即尚難以殺
    人未遂罪嫌相繩。又據告訴人所陳，被害人王○世水性極佳
    ，而依當時狀況，被害人落水後尚能獨自游泳，尚難認被告
    張連勝對被害人已陷於無自救能力有所認識，且被告張連勝
    與同案被告陳進亮見被害人王○世落水曾合力欲將王○世從水
    中拉至船上，被告張連勝係見被害人已逕自游向岸邊，誤認
    被害人無救援之必要，亦難認有遺棄之故意。又被害人王○
    世落水，係因同案被告陳進亮與被害人爭吵拉扯不慎推落所
    致，並非被告張連勝駕船不慎所致，被告張連勝對被害人王
    ○世落水，並無應注意能注意而不注意之過失。又被告張連
    勝與同案被告陳進亮及被害人王○世三人所乘坐之小漁船雖
    為張連勝所有，惟被告張連勝與被害人王○世，自幼即生長
    於石門水庫仙島上，且均以駕船為交通工具對外聯絡，案發
    當天被害人王○世亦剛駕船看網回來，始加入被告張連勝及
    同案被告陳進亮喝酒行列，此經證人黃○泉、張○志於警訊時
    證述屬實，且當時係同案被告陳進亮自行將船纜解開，該船
    始漂流至距離岸邊六十公里之處，並非被告張連勝駕船所致
    ，是當天被告張連勝與同案被告陳進亮及被害人王○世三人
    係偶然之狀況下乘坐張連勝所有之小漁船而漂流至案發水域
    ，是依當時情形，尚與海商法上船長具有主管船舶一切事務
    ，而於海上危難具有高度危險性，倘不適時加以救助，即有
    不能救助之可能情形有異，自不能以該小漁船係被告張連勝
    所有，即認得依海商法上船長救助義務之法律精神，而認被
    告張連勝對被害人王○世溺水死亡之結果，負有防止其結果
    發生之義務。又本件被害人王○世落水而有溺斃之危險，係
    同案被告陳進亮過失之行為所造成，被告張連勝並毋庸就他
    人之過失行為負責，而所謂危險共同體間之救助義務範圍為
    何，並不明確，以本件同案被告陳明亮就被害人王○世落水
    溺斃之危險具有防止義務之前提下，如加以承認，實有違罪
    刑法定原則，而擴張刑法之適用，是就法律之精神觀察，被
    告張連勝對於被害人王○世溺斃之危險，應認無防止之義務
    ，被告張連勝對被害人未注意加以救助，應屬道德問題，亦
    難以過失致死罪相繩。此外，復查無其他積極證據足以證明
    被告張連勝確有公訴意旨所指之犯行，自屬不能證明被告張
    連勝犯罪，揆諸前揭說明，自應為無罪之諭知。
五、原審未加詳查，即認被告張連勝構成刑法第二百九十四條第
    二項前段之罪，核有未洽，檢察官上訴意旨猶執前詞認被告
    張連勝構成殺人未遂罪，雖均不足取，惟被告張連勝執此指
    摘原判決此部份不當，為有理由，自應由本院將原判決此部
    份撤銷改判，並依法為被告張連勝無罪之諭知。
據上論斷，應依刑事訴訟法第三百六十九條第一項前段、第三百
六十四條、第二百九十九條第一項前段、第三百條、第三百零一
條第一項，刑法第二百七十六條第一項，罰金罰鍰提高標準條例
第一條前段，判決如主文。
本案經檢察官劉靜婉到庭執行職務。
中　　華　　民　　國　　89　　年　　9 　　月　　27　　日
                  臺灣高等法院刑事第十五庭
                              審判長法  官  房  阿  生
                                    法  官  胡  泉  田
                                    法  官  雷  元  結
右正本證明與原本無異。
檢察官如不服本判決應於收受送達後十日內向本院提出上訴書狀
，其未敘述上訴之理由者並得於提起上訴後十日內向本院補提理
由書（均須按他造當事人之人數附繕本）。
被告不得上訴。
                                   書記官  梁  雅  華
中　　華　　民　　國　　89　　年　　10　　月　　3 　　日
 
附錄：本案論罪科刑法條全文
刑法第二百七十六條：
因過失致人於死者，處二年以下有期徒刑、拘役或二千元以下罰
金。
從事業務之人，因業務上之過失犯前項之罪者，處五年以下有期
徒刑或拘役，得併科三千元以下罰金。